【裁判字號】    97,上更(一),472
【裁判日期】    980519
【裁判案由】    偽造文書等
【裁判全文】
臺灣高等法院刑事判決             97年度上更(一)字第472號
上  訴  人  台灣板橋地方法院檢察署檢察官
被      告  甲○○
                      市戶政事務所）
            乙○○
                      樓之1
上列上訴人因被告偽造文書等案件，不服臺灣板橋地方法院90年
度訴字第15號，中華民國91年12月3日第一審判決（起訴案號：
臺灣板橋地方法院檢察署89年度偵字第18999號），提起上訴，
本院判決後，經最高法院發回更審，本院判決如下：
    主  文
上訴駁回。
    理  由
一、公訴意旨略以：被告甲○○、乙○○係配偶關係，共同於民
    國84年5月5日、同年10月5日，對外招募民間互助會各1會（
    以下分別簡稱甲會、乙會）3組（每組連同會首合計55名會
    員），並由甲○○出面自任會首，約定每期每會新台幣（下
    同）1萬元，甲會會期至87年10月5日止，乙會會期至88年11
    月5日止，均採內標方式標會，並授權會首負責於每期開標
    後3日內收取標金，並於交付得標者會款時，收取得標者為
    提供擔保所提出之戶口名簿影本、本票、收據、切結書等物
    。其中會員丙○○分別自84年5月5日起，迄85年1月5日止，
    分別以：(一)本人名義參加乙會A、B、C三組各一會（組別序
    號分別為A5號、B5號、C5號）。(二)又以加會方式（係指原參
    加之會員中，有急需用款，然未標中者，另由丙○○比照該
    期得標者應得之全部之會款，一次付清、繳由會首轉交上該
    會員，而上該會員之活會即由丙○○取代，但丙○○僅能於
    會期終了時，領取最後一會之全部會款，不得中途標會）參
    加甲會A、C組各一會（組別序號分別為A22號、C31號），乙
    會B、C組各一會（組別序號分別為B47號、C10號）。(三)復以
    讓會方式（係指原參加之會員戊○○，因不想參加那麼多會
    ，嗣經會首同意後，將其參加之會，轉讓於丙○○，只是會
    員名冊及章程上並未配合更正，仍載明為戊○○）參加甲會
    C組二會（組別序號分別為C43號、C44號），乙會A、B、C三
    組各一會（組別序號分別為A3號、B3號、C3號）。(四)另以頂
    會方式（係指原參加之活會會員，於期間不想繼續跟會，或
    財務狀況不佳，經由會首之要求，由丙○○承受該會，並償
    還上該會員已繳交之各期會款）參加甲會C組一會（組別序
    號為C55號）共計參加13會（詳如附件一、附件一之(一)、附
    件一之(二)所載），詎甲○○、乙○○2人，竟共同意圖為自
    己不法之所有，基於概括犯意之連絡，陸續冒丙○○名義訛
    詐標得其所參加之上該13會之會款，此足生損害於丙○○姓
    名及財產上之相關權益。嗣於87年9月5日，甲會部分僅餘最
    後三會時，因已無其他活會會員（僅丙○○仍屬活會），經
    丙○○要求支付其應得之會款時，甲○○、乙○○2人，竟
    藉詞上該13會之會款，均被戊○○標走為由，拒絕給付，至
    此，丙○○始知受騙。因認被告甲○○、乙○○均犯刑法第
    216條、第220條、第210條、339條第1項之罪嫌。
二、按犯罪事實應依證據認定之，無證據不得認定犯罪事實；又
    不能證明被告犯罪者，應諭知無罪之判決，刑事訴訟法第15
    4條第2項、第301條第1項分別定有明文。告訴人之告訴，係
    以使被告受刑事訴追為目的，其陳述是否與事實相符，仍應
    調查其他證據以資審認，最高法院52年台上字第1300號著有
    判例。又刑法第339條第1項詐欺取財罪之成立，以意圖為自
    己或第三人不法之所有，以詐術使人將本人或第三人之物交
    付為要件。故必行為人有不法所有意圖，並以詐術使人將本
    人或第三人之物交付，始能成立（參照最高法院89年台非字
    第388號判決）。
三、公訴人認被告等涉犯上開罪嫌，無非係以告訴人之指訴、證
    人戊○○之證詞、甲、乙二會之會單各乙份、法務部調查局
    八九陸(三)字第89053747號測謊鑑定通知書、本院88年度上訴
    字第4319號判決書、臺灣板橋地方法院88年度訴字第323號
    判決書等證據為其論據。訊據被告甲○○、乙○○均堅決否
    認有偽造文書等之犯行，被告甲○○於本院前審辯稱：本件
    真正之會員為戊○○（即告訴人丙○○之兄），會單內有丙○○的名字是根據戊○○之報告，會款也是戊○○標的，伊
    從未將會錢交給丙○○。會單上有將名字改為丙○○且有蓋
    伊之印章，是戊○○說其會已讓給丙○○而拿會單給伊認證
    。伊所以會讓戊○○標走丙○○之會，是因為丙○○的會都
    是戊○○在處理，戊○○說都有經過丙○○之同意等語；被
    告乙○○於本院前審辯稱：伊不知其夫所招之互助會，既沒
    有幫忙招募會員，也沒有幫忙主持開標，更沒有幫忙接電話
    或幫人寫標單等語。
四、經查：
  (一)關於告訴人丙○○有無因入會、讓會、加會、頂會等情形而
    參加被告甲○○所招集之互助會部分
  1.被告甲○○就上開A22號、C31號、C55號三會，先則稱係證
    人戊○○說原先之會員不跟了，而由戊○○本人頂下等語；
    惟嗣經原審詢以有關該三會於會單上原載會員名字「順隆」
    、「家惠」、「劉瑞麟」，為何均經改寫成「忠」字，並蓋
    有其印章，則又據其陳稱伊係因證人戊○○告知已將各該會
    讓予丙○○，並拿會單來給伊確認，伊才於其上蓋章等情，
    顯見其前後所述非甚一致，且與證人戊○○所言此部分乃被
    告與告訴人間自行洽談，伊並不清楚之情節，亦不相符。然
    姑毋論上開A22號、C31號、C55號三會，是否確有如被告所
    言業經證人戊○○頂下並再轉讓予告訴人丙○○，即以被告
    甲○○自陳渠於該甲會會單上更改會員名字處蓋章，係用以
    表示確認之意思而言，即足表示被告已有此一認知。況再徵
    諸，卷附會單所示及被告甲○○與證人戊○○所言，戊○○
    參加被告甲○○所召集之互助會，連同與本件無關之丙會，
    共有34會，以每會1萬元計，每月所負擔之會款即高達近34
    萬元，可謂相當沈重，如其以此出讓其中數會，自屬可能；
    又被告甲○○於原審調查供稱：如未得標之會員，急需用錢
    ，伊即請戊○○找一要賺利息的人來，拿出與得標者所可獲
    得會款同額之金錢予該急需用錢之會員，並由其頂替原來會
    員之地位等語（見原審卷(一)第171頁），及被告甲○○於原
    審簡易庭87年板簡字第2722號給付會款事件中，確有陳稱：
    「是戊○○帶他（指該案原告丙○○）來頂會」等情節以觀
    ，告訴人丙○○所指以加會方式，參加被告甲○○所召集之
    甲互助會A、C組各一會（組別序號A22號、C31號），及以頂
    會方式參加被告甲○○所召集之甲互助會C組一會（組別序
    號C55號），應屬可信。
  2.關於告訴人丙○○以本人名義參加被告甲○○所召集之乙互
    助會A、B、C三組各1會（組別序號A5號、B5號、C5號）部分
    ：被告甲○○雖否認與告訴人丙○○有過本案會款之接觸，
    惟告訴人確有以其本人名義參加被告甲○○所召集上述互助
    會3會之事實，業據有告訴人陳述在卷，且經證人戊○○證
    述屬實，並有記載告訴人名義之乙會會單影本一紙附案可稽
    。再衡之告訴人本有以加會及頂會之方式參加被告甲○○所
    召集之甲互助會，乃被告卻稱伊與告訴人間無有關本案會款
    之接觸，顯屬虛假。被告甲○○於87年10月26日在原審簡易
    庭87年板調字第2007號給付會款事件中曾供稱：「聲請人（
    即本案之告訴人丙○○）確有跟會」等語；及於原審亦供稱
    ：「…丙○○後來一直想來標，但戊○○騙他說標不到，…
    後來甲會快完時，丙○○跟葉太太跑來問…」（見原審卷(一)
    第133頁）等諸情節以觀，堪認告訴人丙○○此部分所指為
    實在。
  3.關於告訴人丙○○以讓會方式，參加被告甲○○所召集之甲
    互助會C組二會（組別序號C43號、C44號）及乙互助會A、B
    、C三組各一會（組別序號A3號、B3號、C3號）部分：
  (1)據告訴人於原審稱：此5會原本即是伊的會，亦即是伊要入
    會，只是一開始寫成戊○○之名字，但會款自始即是伊在繳
    云云（見原審卷(一)第145頁），但實與告訴狀上關於讓會內
    容有異，且與證人戊○○於原審結證稱：上述5會均是伊讓
    予告訴人之情節（見原審卷(一)第382頁、第386頁），亦不相
    符。參諸卷附乙會會單上所載組別序號A5、B5、C5部分，告
    訴人丙○○及證人戊○○既均一致陳稱，該3會會員姓名均
    記載為「丙○○」，係因確屬告訴人所自行入會（見原審卷
    (一)第144-147頁、第382-386頁），則上開5會（即甲會中之C
    43號、C44號及乙會中之A3號、B3號、C3號）苟係告訴人所
    自始即欲入會，自亦應記載為告訴人本人姓名方屬正辦，乃
    告訴人竟以自始即登載為證人戊○○名義之上述5會，指係
    其本人所自始入會，實難置信。
  (2)雖告訴人嗣後改稱：該5會所以寫戊○○之名字，是因一開
    始為戊○○自己要跟，但後來戊○○說無法參加如此多會，
    才當著伊與被告甲○○3人之面，說將該5會算伊的云云，惟
    與證人戊○○於原審結證稱：其出讓甲會C43號及C44號時，
    告訴人並沒有過來，伊是先跟告訴人說好，再跟被告說等語
    （見原審卷(一)第383-384頁），並不相符。是告訴人丙○○
    與證人戊○○2人，就有關丙○○以受讓上述戊○○所有互
    助會之方式，參加被告甲○○所招集互助會之過程，互有出
    入，且此部分會單上竟未如前述告訴人以加會及頂會方式參
    加被告所召集甲互助會中之A22號、C31號、C55號等三會時
    ，將會員名字更改為告訴人丙○○並請被告於更改處蓋章，
    則告訴人是否確有以讓會方式參加被告所召集甲互助會中之
    C43號、C44號二會及乙互助會中之A3號、B3號、C3號三會，
    即足懷疑。
  (3)至被告甲○○於原審雖曾供稱：證人戊○○所說之上述5會
    有讓沒有錯等語（見原審卷(一)第386頁），但旋又據其陳稱
    ：讓會之事，伊本不知，係在戊○○倒會後才知等情（見原
    審卷(一)第386頁），是被告甲○○之供述，尚不足資為認定
    告訴人丙○○與證人戊○○間確有讓會之依據。此外又乏證
    據可證告訴人確有自戊○○處受讓上開5會，則告訴人此部
    分主張即難採信。
  4.告訴人丙○○固堅稱有以加會之方式，參加被告甲○○所召
    集之乙互助會中之B47號及C10號二會，惟此既為被告所否認
    ，且告訴人並未提出積極證據足以證明對有參加上開乙會中
    之B47號及C10號二會，則告訴人此部分之主張自屬無據。雖
    被告甲○○於偵查中，曾於應檢察官所問：「丙○○加會、
    頂會及自行入會共13會？」時，答稱：「是的」（見臺灣臺
    灣板橋地方法院檢察署89年度他字第1600號卷第35頁），惟
    隨後於同日檢察官再詢以：「丙○○加入的13會為何未給款
    ？」時，即已陳稱：「丙○○的部分，事實上也是戊○○負
    責的…」，嗣復補陳：「實際上跟會的是戊○○，丙○○只
    是戊○○處理的名義而已」等語（見同上偵查卷第60頁），
    雖依上查證之結果，已足認告訴人對於被告甲○○所召集之
    互助會，確有入會及加會之情事，堪認被告甲○○此處所言
    「丙○○只是戊○○處理的名義而已」一節，尚有可議。但
    如前所述，告訴人所參加被告甲○○召集之互助會既非全如
    其所指，自不能僅憑其指述即遽認其參加被告甲○○之互助
    會數共有13會。
  5.告訴人雖聲請傳喚證人丁○○以證明其確有參加被告甲○○
    所召集互助會並繳交會款情事，惟依證人丁○○於本院審理
    時結證稱：伊知道甲○○有召集互助會，但不知告訴人有無
    參加該互助會。伊在18年前曾在甲○○家中聊天時，前後3
    次看到告訴人拿支票給甲○○，但不知渠等金錢往來之原因
    。甲○○互助會開標時，伊未曾看見告訴人到場等語（見本
    院卷第124頁反面、125頁），是依丁○○所證，雖可證明告
    訴人曾交付支票予被告甲○○之事實，但無法證明告訴人交
    付支票之原因及參加甲○○所召集互助會之實況。
  6.告訴人另提出以告訴人為發票人，台北區中小企業銀行華江
    分行（現更名為永豐商業銀行華江分行）為付款人，發票日
    為84年10月5日、87年2月7日，面額各為11萬8200元、11 萬
    100元之支票2紙，用以證明其確有參加被告甲○○召集之上
    揭13會互助會並繳納會款之事實。經查，上揭由告訴人所簽
    發，發票日84年10月5日，面額11萬8200元之支票1紙係由戊○○提示，有上開支票正、反面影本及板信商業銀行業務部
    97年10月21日板信業務字第0978071885號函暨所附之開戶資
    料可憑（見本院卷第24、29至30頁），另發票日為87年2 月
    7日，面額11萬100元之支票則係由被告甲○○提示，亦有該
    支票正、反面影本及合作金庫商業銀行海山分行97年11月4
    日合金海存字第0970004715號函暨所附之開戶資料可憑（見
    本院卷第25、31至33頁），惟依告訴人所述，上開支票均係
    用以支付其所參加被告甲○○召集之互助會會款，然何以其
    中84年10月5日簽發之支票，係由戊○○提示，而非被告甲○○提示，且上開互助會會款既未支付予被告甲○○，何以
    被告甲○○未向告訴人請求給付，是告訴人此部分所述，是
    否屬實，亦非無疑，尚難以被告甲○○曾提示上揭告訴人所
    簽發之支票1紙，即認告訴人確有參加被告甲○○召集之互
    助會13會無訛。
  (二)關於被告甲○○及乙○○有無冒標告訴人丙○○之互助會款
    部分
  1.關於告訴人所指以讓會方式參加被告所召集甲互助會中之C4
    3號、C44號二會及乙互助會中之A3號、B3號、C3號3會，以
    及以加會方式參加被告所召集乙互助會中之B47號、C10號2
    會，既屬無據，已如前述，則被告即無冒標告訴人此部分會
    款之可能。
  2.關於乙會中之A5號、B5號、C5號3會（即告訴人所指以自己
    本名入會而認有可信部分）部分，業已由證人戊○○於原審
    結證稱：被告並沒有冒標等語（見原審卷(一)第402頁），參
    以證人戊○○曾於其被訴偽造文書等一案中（即本院89年度
    上訴字第1718號）自承其已標走乙會中之A5、B5、C5等3會
    ，有該案判決書附卷可稽，並經本院調卷核閱屬實，足見被
    告所辯可採。而告訴人未再提出積極證據足以證明確有冒標
    之行為。至於甲會中之A22號、C31號及C55號3會（即前述經
    認定告訴人有以加會及頂會方式參加被告甲○○所召集之甲
    互助會部分）部分，雖證人戊○○於原審證稱：這3會都是
    別人的會，被告標起來給我的云云（見原審卷(一)第405頁）
    ，惟衡之互助會之會首，對於各該互助會之會員，負有收付
    會款之義務，而冒標他人互助會不但違法且極易發生倒會之
    情事，乃會首最不樂見，苟非有利可圖，斷無會首甘為會員
    冒標而交付會款之理。本件證人戊○○關於此部分之證述，
    既未證明被告冒標他人會款給伊係基於何利益考量，或有何
    利得，其所言顯與常情有悖，自無可採。
  3.況依卷附甲、乙、丙三互助會會單所示（其中甲、乙二會與
    本案攸關，而丙會則與本案無關），其上登載以證人戊○○
    為會員者，不過22會（其中甲會7會、乙會6會、丙會9會）
    ；即令依被告甲○○所述，其以「丙○○」（乙會中之A5、
    B5、C5三會）、「葉太太」（丙會中之A22、B22、C22三會
    ）、「謝老師」（甲會中之A3一會）、「詹昇德」（甲會中
    之A49、B49二會）、郭榮添（甲會中之B50、C50二會）、劉
    瑞麟（甲會中之B55一會）等人名義所參加者，均同屬證人
    戊○○所負責，而認證人戊○○共參加被告所招集之互助會
    凡34會，此亦為證人戊○○所自承（見原審卷(一)第402-405
    頁），惟就被告甲○○及證人戊○○所供述，證人戊○○竟
    已得標「28」會，是其數目顯已逾越上開以戊○○姓名登記
    為會員之數字「22」（此一數目，如再扣除告訴人丙○○及
    證人戊○○所述，戊○○有讓5會予丙○○部分，則戊○○
    真正參加被告之互助會僅存「17」會），其多出部分係何人
    所標，已不言而喻。雖證人戊○○稱：上開28會中，以伊自
    己名義標的只有17會，其餘11會是被告甲○○幫伊標的云云
    ，然此不合情理，既如前述，其所言自不可採。
 (三)綜上所述，本件並無積極證據可證被告甲○○有何詐欺或偽
   造文書之行為，即本件關於被告犯罪之證明，尚未達於通常
   一般之人均不致於有所懷疑，而得確信其為真實之程度，殊
   屬無從為有罪之確信。
 (四)至被告乙○○前揭所辯，雖與其於原審所稱：如果有人家拿
   錢來，伊會幫忙算一下等語之情節不一，且與證人丁○○所
   證：被告乙○○於被告甲○○開標時，幫甲○○記載哪會還
   有幾人未標等語不符（見本院卷第125頁），然證人丁○○亦
   證稱：並未看過被告乙○○主持開標或前往會員住處收取會
   款等語，足徵被告乙○○就被告甲○○所召集之互助會，頂
   多居於輔助之地位，且未查獲其有何冒標而涉犯詐欺或偽造
   文書等罪嫌之事證。
 (五)此外，查無其他積極證據，足資證明被告2人有檢察官起訴之
   犯行，即不能證明被告2人犯罪。
四、原審基於同上理由，認不能證明被告2人犯罪，而為無罪之
    諭知，經核並無不合。檢察官上訴意旨以告訴人確有參加被
    告召集之13會互助會，而被告提出不實之切結書否認上述情
    事，且案發時，尚餘6標之會款，依理當屬告訴人所有，然
    被告完全拒絕給付，仍認被告等有人偽造文書、詐欺取財等
    之犯行，惟被告甲○○、乙○○均無偽造文書、詐欺取財等
    犯行，已如前述，檢察官未據提出新事證，足證被告2人有
    何犯罪事證，足以使本院確信被告2人犯罪，是檢察官之上
    訴，為無理由，應予駁回。
五、又本件被告甲○○及乙○○既經本院判決無罪，則關於臺灣
    板橋地方法院檢察署檢察官移送併案審理之92年度偵字第73
    81號被告甲○○與乙○○涉嫌偽造有價證券等一案，即難認
    與本件有連續犯裁判上一罪關係，本院自屬無從併予審理，
    應退由檢察官自行偵處，附此敘明。
六、被告甲○○、乙○○經合法傳喚，無正當理由不到庭，爰不
    待其陳述逕行判決。
據上論斷，應依刑事訴訟法第368條、第371條，判決如主文。
本案經檢察官侯寬仁到庭執行職務。
中    華    民    國    98    年    5     月    19    日
                  刑事第二十一庭審判長法  官  蘇隆惠
                                      法  官  楊力進
                                      法  官  許永煌
以上正本證明與原本無異。
檢察官如不服本判決，應於收受送達後十日內向本院提出上訴書
狀，其未敘述上訴之理由者並得於提起上訴後十日內向本院補提
理由書（均須按他造當事人之人數附繕本）「切勿逕送上級法院
」。
被告不得上訴。
                                      書記官  江采廷
中    華    民    國    98    年    5     月    19    日


司法院資訊處製作；財團法人民間司法改革基金會備份。
